臺灣臺中地方法院民事判決　九十三年度家訴字第一○九號
　　原　　　告　乙○○
　　被　　　告　甲○○
右當事人間請求確認婚姻關係存在事件，本院於民國九十三年七月十三日言詞辯論終
結，判決如左：
    主      文
確認原告與被告間婚姻關係存在。
訴訟費用由被告負擔。
    事實及理由
一、按「確認婚姻成立或不成立」，自字面解釋，雖與「確認婚姻關係存在或不存在
    」尚屬有間，然在實務上，如當事人就兩願離婚是否無效有爭執為原因，而訴求
    確認婚姻關係存在或不存在，亦認屬於民事訴訟法第五百六十八條第一項所謂確
    認婚姻成立或不成立之訴，此細繹本院三十三年上字第四八八五號判例意旨可以
    明瞭 (最高法院七十三年度台上字第三三八九號判決要旨參照)。經查，本件原
    告以兩造於民國九十二年十二月二十五日簽立離婚協議書，欠缺「二人以上之證
    人」之要件，起訴請求確認兩造婚姻關係存在，顯然係爭執兩願離婚是否合法成
    立，雖性質上為確認婚姻關係存在，揆諸上開說明，亦認屬於民事訴訟法第五百
    六十八條所稱確認婚姻成立之訴。
二、原告主張：兩造原係夫妻，婚後育有一子蘇凱裕。嗣兩造於九十二年十二月二十
    五日簽署離婚協議書時，未經蘇凱裕及其配偶李月琴授權，即以兩人名義簽署蓋
    章，且蘇凱裕及李月琴亦未親見或親聞兩造有離婚之真意，即不能證明證人知悉
    雙方確有離婚之協議，足見縱有證人簽名，仍不能謂已符合離婚之法定要件「二
    人以上之證人」，是兩造之婚姻關係仍屬存在等情。並聲明：確認兩造婚姻關係
    存在。
三、被告則以：其於九十二年十二月二十五日早上接獲原告電話告知辦理離婚登記手
    續，原告為節省見證費用，乃至媳婦處取得子女蘇裕凱及其配偶李月琴印章、身
    分證，為了確認證人蘇凱裕及李月琴是否知悉兩造有離婚真意，並願為離婚見證
    人，乃於前往戶政機關途中打電話向蘇裕凱求證，蘇凱裕告以不知此事，但既然
    原告已拿走其夫妻之印章、身分證，同意為兩造離婚之證人，並授權被告以其夫
    妻名義簽名、蓋章於離婚協議書上，是兩造之協議離婚，均符合法定要件，且已
    於九十二年十二月二十五日辦妥離婚之戶藉登記，兩造婚姻業已解消等語，資為
    抗辯。並聲明：原告之訴駁回。
四、得心證之理由
(一)原告主張兩造原為夫妻關係，婚後育有一子蘇凱裕。兩造於九十二年十二月二十
    五日簽署離婚協議書時，蘇凱裕及其配偶李月琴並未在場，由被告簽署並蓋用蘇
    凱裕、李月琴印章於離婚協議書上，其後復共持離婚協議書前往戶政機關辦妥離
    婚登記之事實，業據提出戶籍謄本正本乙份及離婚協議書影本乙份為證。被告到
    庭後，不為爭執，並經證人即兩造所生子女蘇裕凱及媳婦李月琴到院證述在卷，
    且為兩造所不爭執。此部分之事實，堪信為真實。
(二)按兩願離婚，應以書面為之，有二人以上證人之簽名並應向戶政機關為離婚之登
    記。民法第一千零五十條定有明文。所稱兩願離婚應以書面為之，並應有二人以
    上證人之簽名，既為民法第一千零五十條所規定之方式，故夫妻間雖有離婚之合
    意，如未依此方式為之，依民法第七十三條規定，自屬無效 (最高法院著有四十
    二年台上字第一００一號判例可資參照)。所稱離婚之證人，固不限於作成離婚
    證書時為之，亦不限於協議離婚時在場之人始得為證人，然究難謂非親自或親聞
    雙方當事人確有離婚真意之人，亦得為證人（最高法院著有六十八年台上字第三
    七九二號判例、六十九年第十次民事庭決議可資參照）。又所稱離婚證人之簽名
    ，須為離婚登記前已知悉兩造有離婚之合意，始足當之 (最高法院著有七十一年
    度台上字第四七一二判決意旨可資參照)，所為簽名從而離婚時，欠缺離婚協議
    書之書面或二人以上證人之簽名或離婚，均係欠缺法定方式，依民法第七十三條
    規定，應屬無效，他方自不得主張已具備離婚書面、離婚登記而補正二人以上證
    人之簽名之餘地（最高法院著有七十五年度台上字第八九四號判決意旨可資參照
    ）。本件兩造離婚時，以兩造之子女蘇裕凱、媳婦李月琴為離婚見證人，並已於
    九十二年十二月二十五日辦妥離婚登記之事實，已如前述。應予審酌者，厥為被
    告以證人蘇裕凱、李月琴姓名簽署、用印於離婚協議書上，並辦妥離婚登記前，
    證人蘇裕凱、李月琴是否已知悉兩造有離婚之意思？經查：
１、證人即兩造子女蘇裕凱到院證述略以：離婚協議書上簽名非其筆跡，係原告自其
    妻李月琴處取得其夫妻印章及身分證，嗣後由被告電話告知辦理離婚之事，徵得
    其同意後為證人，並於下班後，告知配偶李月琴，兩造拿印章、身分證係作為離
    婚證人之用。另證人李月琴則證述略以：原告向其取證人夫妻身分證、印章時，
    未告知用途為何，在要拿印章時，聽到原告打電話給被告，提到兩造要離婚之事
    ，因而認為兩造要離婚，嗣後即打電話告知其夫蘇裕凱，蘇裕凱下班時，告知原
    告拿身分證、印章用途作為兩造離婚見證人之用等語（以上詳見九十三年七月十
    三日筆錄參照）。參酌證人為兩造所生子女或媳婦，所為證言，當無故為不利任
    一造可能，且係在隔離訊問下所為證言，當屬可信。是依上開證言，足認兩造辦
    理離婚登記前，被告於前往戶政機關路上，曾打電話向證人蘇凱裕求證是否知悉
    兩造辦理離婚之事，並取得證人蘇裕凱同意，擔任兩造離婚見證人，是證人蘇凱
    裕顯於兩造辦理離婚登記前，即已知悉兩造離婚之意思。至證人李月琴於交付身
    分證、印章時，未經原告告知用途為何，僅聽到原告與被告電話中提及離婚之事
    ，加上之前兩造有提及離婚之事，因而臆測 (因僅係其個人主觀認知，在是日前
    兩造既有離婚之議，並未真的有離婚，此次再提，難認原告此次拿證人夫妻身分
    證、印章確係作為離婚見證人之用)拿其夫妻身分證、印章可能係作為離婚之用
    ，並告知其夫即證人蘇凱裕，迄是日下班時，經其夫蘇凱裕告知，始確知原告拿
    其身分證、印章用途在辦理兩造離婚之用，難認證人李月琴事先經由其夫蘇凱裕
    轉告同意被告以其名義署名或蓋章於離婚協議書上，故李月琴於兩造離婚登記前
    並未知悉兩造有離婚之意思。而依兩造陳述，兩造辦理離婚過程，均在一天內即
    九十二年十二月二十五日辦理完畢，則證人李月琴既在下班後，始知悉原告取其
    證件、印章用途係作為離婚見證人之用，顯係兩造離婚登記後，始知悉兩造有離
    婚真意。
２、綜上所述，證人蘇裕凱於兩造辦理離婚登記前，已知悉兩造有離婚意思，證人李
    月琴於兩造辦理離婚登記後，始知悉兩造有離婚之意思。揆諸上開說明，證人李
    月琴既在兩造離婚登記「後」，始知悉兩造有離婚之意思，應認兩造離婚協議書
    ，因欠缺法定方式「二人以上證人之簽名」而無效。又上開「二人以上證人之簽
    名」之法定方式，既為離婚之形式要件，不能因符合其中之「離婚書面」及「離
    婚登記」而得請求補正「二人以上證人之簽名」，即認兩造離婚業已發生離婚之
    效力。從而，原告請求確認兩造婚姻關係存在，為有理由，應予准許。
五、訴訟費用負擔的依據：民事訴訟法第七十八條。
中　　　華　　　民　　　國　　九十三　　年　　　七　　　月　　二十七　　日
                                    臺灣臺中地方法院家事法庭
~B法　　　官　陳學德
右為正本係照原本作成
如對本判決上訴須於判決送達後二十日內向本院提出上訴狀
中　　　華　　　民　　　國　　九十三　　年　　　七　　　月　　二十七　　日
~B法院書記官
